【裁判字號】    97,上易,816
【裁判日期】    980310
【裁判案由】    返還房屋等
【裁判全文】
臺灣高等法院民事判決                 97年度上易字第816號
上  訴  人  丙○○
訴訟代理人  詹德柱律師
被上訴人    丁○○
訴訟代理人  簡旭成律師
            黃啟逢律師
上列當事人間返還房屋等事件，上訴人對於中華民國97年8月11
日臺灣臺北地方法院97年度訴字第2470號第一審判決，提起上訴
，本院於98年2月24日言詞辯論終結，判決如下：
    主  文
原判決（除確定部分外）廢棄。
被上訴人應自臺北市○○區○○段一小段四一二七建號即門牌號
碼臺北市○○○路八號二樓之房屋遷出，將房屋返還予上訴人。
被上訴人應將前項所示之房屋於民國八十三年九月二十六日以臺
北市中山地政事務所收件字號為八十三年收件中山字第二五五一
三號，登記原因為買賣之房屋所有權移轉登記塗銷。
第一審（除確定部分外）、第二審訴訟費用由被上訴人負擔。
    事實及理由
一、上訴人起訴主張：
  (一)被上訴人係伊之大伯父，伊父親於民國（下同）80年6月8日
    過世後，伊因繼承而取得坐落臺北市○○區○○段一小段
    4127建號即門牌號碼為臺北市○○○路8號2樓房屋（下稱系
    爭房屋）之所有權。伊長年旅居國外求學，從未授權或委託
    他人管理或處分系爭房屋。嗣伊於95年間返國後始知悉系爭
    房屋之所有權於83年9月26日以買賣為原因而移轉登記予被
    上訴人，惟被上訴人並未向伊買受系爭房屋，亦未支付任何
    買賣價金，被上訴人取得系爭房屋之所有權登記，即屬無法
    律上原因，伊自得請求被上訴人返還系爭房屋，並塗銷所有
    權移轉登記。
  (二)爰依民法第767條、民法第179條之規定，訴請：(1)被上訴人
    應自系爭房屋遷出，將系爭房屋返還予伊。(2)被上訴人應將
    系爭房屋於83年9月26日以臺北市中山地政事務所（下稱中
    山地政事務所）收件字號為83年收件中山字第25513號（上
    訴人誤繕為255130號），登記原因為買賣之房屋所有權移轉
    登記塗銷。(3)被上訴人應給付伊新臺幣（下同）25萬7,810
    元及自起訴狀繕本送達翌日起至清償日止，按年息百分之五
    計算之利息。原判決駁回上訴人之請求，上訴人就請求被上
    訴人遷出返還系爭房屋及塗銷系爭房屋所有權移轉登記部分
    聲明不服，提起上訴，其餘部分則未聲明不服，已告確定。
    並於本院聲明：(1)原判決廢棄。(2)被上訴人應自系爭房屋遷
    出，將房屋返還予伊。(3)被上訴人應將系爭房屋於83年9月
    26日以中山地政事務所收件字號為83年收件中山字第25513
    號，登記原因為買賣之房屋所有權移轉登記塗銷。
二、被上訴人則以：上訴人長年在國外求學，其生活費均係祖父
    即伊之父親蔡潔生代理，蔡潔生曾以上訴人名義向伊借款美
    金16萬1,000元，上訴人財產均委由蔡潔生處理，上訴人並
    將其印鑑章、印鑑證明、系爭房屋之所有權狀交付予蔡潔生
    ，自已授與代理權予蔡潔生，伊與上訴人間就價金及標的物
    之約定確有合意，買賣契約即屬成立。又上訴人於95年12月
    22日出具確認書（下稱系爭確認書），確認其對蔡潔生所為
    處分、管理、使用、收益之行為，事前均充分認知瞭解，且
    均表同意，並無任何不同意見或爭執，亦不得對蔡潔生之繼
    承人為任何訴訟或主張，足證蔡潔生已事前得上訴人許諾出
    售系爭房屋予伊，事後上訴人復承認系爭房屋買賣過戶行為
    ，蔡潔生係有權代理上訴人出售系爭房屋。即令蔡潔生無權
    代理上訴人出售系爭房屋，惟上訴人將其印鑑章、印鑑證明
    、系爭房屋所有權狀交付蔡潔生，亦應負表見代理之授權人
    責任等語，資為抗辯。並於本院聲明：上訴駁回。
三、兩造不爭執事項：
  (一)系爭房屋原係上訴人繼承之遺產，於83年9月26日以買賣為
    原因，移轉登記予被上訴人（見原法院調解卷第9至15、17
    、18頁）。
  (二)上訴人於82年8月5日簽立授權書委任蔡潔生代理處理上訴人
    所有內湖區土地之繼承、繼承協議分割登記及抵繳遺產稅等
    有關一切事項（見本院卷第42頁）。
  (三)上訴人於95年12月22日簽立之系爭確認書為真正（見原法院
    調解卷第30頁）。
四、上訴人又主張：伊與被上訴人間就系爭房屋並無買賣之合意
    ，伊不知系爭房屋過戶予被上訴人之事，亦未授權蔡潔生出
    售系爭房屋予被上訴人等語，然此為被上訴人所否認，並以
    前揭情詞置辯。則本件所應審究者厥為：(一)兩造間就系爭房
    屋之所有權移轉登記有無買賣及所有權移轉之合意？蔡潔生
    是否有權代理上訴人移轉系爭房屋之所有權予被上訴人？(二)
    蔡潔生所為是否成立表見代理？(三)上訴人於95年12月22日出
    具系爭確認書是否已事前許諾或事後追認蔡潔生就系爭房屋
    所為之買賣及所有權移轉登記之行為？茲分別論述如下：
  (一)兩造間就系爭房屋之所有權移轉登記有無買賣及所有權移轉
    之合意？蔡潔生是否有權代理上訴人移轉系爭房屋之所有權
    予被上訴人？
    (1)上訴人主張：伊與被上訴人間就系爭房屋之所有權移轉登
      記並無買賣及所有權移轉之合意，蔡潔生係無權代理，伊
      係系爭房屋之真正所有權人等語。被上訴人則以：上訴人
      已授權蔡潔生出售系爭房屋，兩造間確有買賣及所有權移
      轉之合意等語抗辯。
    (2)經查，上訴人於82年8月5日授權蔡潔生就其繼承坐落臺北
      市○○區○○段三小段649地號土地，面積0.33平方公尺
      ，應有部分六分之二，及同區○○段○○段653地號土地
      ，面積300.35平方公尺，應有部分六分之二，授權蔡潔生
      代理上訴人全權辦理繼承、繼承協議分割登記、及法定代
      理人權限，並向主管機關申請印鑑證明6份及辦理有關抵
      繳遺產稅等有關一切事項，業據上訴人提出授權書1份在
      卷可憑（見本院卷第42頁）。嗣蔡潔生於82年8月12日代
      理上訴人申請印鑑證明後，復於83年7月29日委託乙○○
      為代理人，以上訴人82年8月12日之印鑑證明向臺北市中
      山區公所（下稱中山區公所）申請不動產（房屋）監證後
      ，再於83年9月21日持向中山地政事務所申請系爭房屋之
      所有權移轉登記，亦據本院依職權向中山區公所及中山地
      政事務所查明屬實，有中山地政事務所97年10月1日北市
      中地三字第09731601700號函及所有權移轉登記申請案卷1
      份、中山區公所97年11月11日北市中建字第09733514000
      號暨監證申報書案卷1份在卷可按（見本院卷第17至29頁
      、第71至79頁）。然觀諸前開授權書之記載，上訴人授權
      蔡潔生申請印鑑證明，僅限於委託蔡潔生就坐落臺北市內
      湖區之土地辦理繼承、繼承協議分割登記、及法定代理人
      權限，暨辦理有關抵繳遺產稅等有關事項，上訴人並未授
      權蔡潔生辦理系爭房屋之買賣或所有權移轉登記，故蔡潔
      生以其為上訴人辦理臺北市內湖區土地繼承登記及分割等
      相關事宜所申請之印鑑證明，用以辦理系爭房屋以買賣為
      原因之所有權移轉登記，尚難認蔡潔生係有權代理，亦難
      認兩造間就系爭房屋有買賣及所有權移轉之意思表示合致
      。
    (3)被上訴人又抗辯：因上訴人長年在國外求學，生活費均由
      蔡潔生資助，上訴人之父遺留之現金不足繳納遺產稅，部
      分遺產稅由蔡潔生以伊帳戶內現金繳納，蔡潔生並以上訴
      人名義向伊借款美金16萬1,000元，故事後蔡潔生將系爭
      房屋所有權移轉登記予伊，伊取得系爭房屋所有權為有法
      律上原因等語。經查，被上訴人自承：上訴人之父過世後
      ，所有遺產均由蔡潔生處理，蔡潔生曾告知要伊代墊上訴
      人應繳納之遺產稅，嗣後蔡潔生即交付系爭房屋之所有權
      狀予伊，要伊收下，伊猜想可能因伊出錢繳納遺產稅，故
      以系爭房屋補貼伊等語（見本院卷第81頁反面至第82頁）
      。是依被上訴人所言，蔡潔生將系爭房屋過戶前未曾事先
      告知被上訴人，被上訴人於系爭房屋過戶前全不知情，悉
      依蔡潔生之意思而辦理，足證兩造間就系爭房屋確無買賣
      及所有權移轉登記之合意。次查，被上訴人抗辯：上訴人
      在國外求學之生活費係由蔡潔生及伊資助處理等情，固據
      其提出美金匯款單1紙為證（見本院卷第85頁），核與證
      人甲○○證稱曾受蔡潔生之囑咐匯款多次至美國予上訴人
      ，蔡潔生過世後其亦曾受被上訴人之囑匯款20萬元及10萬
      元家具費用予上訴人（見本院卷第97頁反面至第98頁）等
      語相符。然被上訴人於系爭房屋所有權移轉登記前既不知
      情，其與上訴人間即無可能以前揭匯款作為系爭房屋買賣
      或過戶之對價，自難以蔡潔生或被上訴人之匯款，遽認被
      上訴人已基於買賣契約而取得系爭房屋所有權，上訴人實
      係系爭房屋之真正所有權人。至蔡潔生或被上訴人是否基
      於贈與、借貸或其他法律關係而匯款予上訴人，要屬另一
      法律關係，與系爭房屋之買賣及所有權移轉行為無涉。
  (二)蔡潔生所為是否成立表見代理？
    (1)被上訴人又抗辯：上訴人將其印鑑章、印鑑證明、系爭房
      屋所有權狀交付予蔡潔生，係以自己之行為表示以代理權
      授與蔡潔生，應成立表見代理等語。
    (2)按民法第169條所規定者為表見代理，所謂表見代理乃原
      無代理權，但表面上足令人信為有代理權，故法律使本人
      負一定之責任，倘確有授與代理權之事實，即非表見代理
      ，自無該條之適用（最高法院62年台上字第782號判例意
      旨參照）。又由自己之行為表示以代理權授與他人者，對
      於第三人應負授權人之責任，必須本人有表見之事實，足
      使第三人信該他人有代理權之情形存在，始足當之。本人
      以印章、存摺交付他人，委託該他人辦理特定事項，除該
      特定事項外，該他人以本人名義所為其他法律行為，尚難
      僅憑其持有本人之印章、存摺，即認須由本人負表見代理
      之授權人責任（最高法院92年台上字第1588號判決意旨參
      照）。
    (3)經查，上訴人固將其印鑑章交付予蔡潔生，委託蔡潔生申
      請印鑑證明以辦理坐落臺北市內湖區土地相關之繼承、繼
      承分割等事項，惟上訴人並未授與蔡潔生出售或處分系爭
      房屋之代理權，蔡潔生為無權代理，已如前述。又上訴人
      雖將印鑑章、印鑑證明及系爭房屋之所有權狀交付蔡潔生
      ，惟我國國民將印鑑章、印鑑證明及不動產所有權狀交付
      他人保管及辦理特定事項，事所常有，該他人於保管及受
      託辦理之特定事項外，不得僅憑其持有本人之印鑑章、印
      鑑證明及所有權狀，即認該他人所為一切法律行為，均須
      由本人負表見代理之授權人責任。上訴人雖將印鑑章及印
      鑑證明交付蔡潔生，委託其辦理臺北市內湖區土地繼承及
      繼承分割相關事項，另將系爭房屋之所有權狀交付蔡潔生
      保管，惟揆諸前開說明，仍難僅憑蔡潔生持有上訴人之印
      鑑章、印鑑證明及系爭房屋所有權狀，遽認上訴人以自己
      行為表示將出售系爭房屋之代理權授與蔡潔生，自難令上
      訴人負表見代理之授權人責任。
  (三)上訴人於95年12月22日出具系爭確認書是否已事前許諾或事
    後承認蔡潔生就系爭房屋所為之買賣及所有權移轉登記之行
    為？
    (1)被上訴人又抗辯：上訴人於95年12月22日出具系爭確認書
      ，足證上訴人己事前許諾蔡潔生出售系爭房屋及將所有權
      移轉登記予伊之行為，其事後亦有承認蔡潔生所為之過戶
      行為之意思等語。
    (2)經查，被上訴人於95年12月22日將其保管上訴人所有之動
      產及不動產（含存摺、印章、所有權狀等相關權利證明文
      件）全部移交予上訴人，並由上訴人出具系爭確認書，載
      明：「貳、丙○○、蔡元泰先生對於其等曾所有、現所有
      之動產及不動產先前之處分、管理、使用、收益，事前均
      已有充分清楚之認知與瞭解，且均表示同意，並無任何不
      同意見或爭執，此後不得就上揭事項對蔡潔生先生之其他
      合法繼承人主張任何權利或為任何訴訟上請求、主張」，
      固有被上訴人提出系爭確認書1紙附卷可參（見原審卷第
      18頁），惟上訴人出具之系爭確認書確認就蔡潔生對其所
      有之不動產先前之處分行為，事前均有充分清楚之認知與
      瞭解，且均表同意，並不得再對蔡潔生之其他繼承人主張
      權利或為訴訟上之請求，核其真意應限於上訴人確有授權
      蔡潔生處分其所有財產之前提下，不得再對蔡潔生之繼承
      人主張權利或訴訟。本件上訴人既未授權蔡潔生出售及處
      分系爭房屋，自不在系爭確認書約定不得再爭執之範圍內
      ，自難以系爭確認書認蔡潔生係經上訴人同意，或得上訴
      人授權，而將系爭房屋所有權移轉登記予被上訴人，更難
      認上訴人簽名於系爭確認書上，已有事後追認蔡潔生所為
      無權代理行為之意思。故被上訴人抗辯上訴人出具系爭確
      認書，足證上訴人已事前同意，並事後追認蔡潔生代理上
      訴人將系爭房屋出售並辦理所有權移轉登記予被上訴人之
      行為云云，尚無足採。
五、綜上所述，上訴人主張：伊與被上訴人間就系爭房屋並無買
    賣及所有權移轉之合意，被上訴人無法律上原因占有系爭房
    屋，為可採。被上訴人抗辯：伊占有系爭房屋有法律上原因
    ，上訴人授與代理權予蔡潔生，且上訴人應負表見代理之授
    權人責任云云，為不可採。從而，上訴人依民法第767條之
    規定，請求被上訴人自系爭房屋遷出，將系爭房屋返還予伊
    ，並請求被上訴人塗銷系爭房屋之所有權移轉登記，為有理
    由，應予准許。又上訴人依民法第767條之規定請求既屬有
    理由，本院即毋庸就民法第179條不當得利之法律關係再為
    審酌。原審為上訴人敗訴之判決，自有未洽，上訴意旨指摘
    原判決此部分不當，求予廢棄改判，為有理由，爰由本院予
    以廢棄改判如主文第2、3項所示。
六、本件事證已臻明確，兩造其餘陳述及攻擊防禦方法，經審酌
    後核與判決結果不生影響，不再一一論述，附此敘明。
據上論結，本件上訴為有理由，依民事訴訟法第450條、第78條
，判決如主文。
中    華    民    國    98    年    3     月    10    日
                    民事第十三庭
                        審判長法  官  黃騰耀
                              法  官  楊絮雲
                              法  官  周舒雁
正本係照原本作成。
不得上訴。
中    華    民    國    98    年    3     月    10    日
                              書記官  秦仲芳


司法院資訊處製作；財團法人民間司法改革基金會備份。
